臺灣宜蘭地方法院民事判決　九十一年度簡上字第四號
　　上　訴　人　乙○○
　　被　上訴人　甲○○
右當事人間請求排除侵害事件，上訴人對於中華民國九十年十一月三十日本院宜蘭簡
易庭九十年度宜簡字第一六六號第一審判決提起上訴，本院判決如左：
    主  文
上訴駁回。
第二審訴訟費用由上訴人負擔。
    事  實
甲、上訴人方面：
一、聲明：
（一）、原判決廢棄。
（二）、右廢棄部分，被上訴人在第一審之訴及假執行之聲請均駁回。
二、陳述：除與原審判決書所載者相同茲予引用外，補稱：
（一）、上訴人所有門牌號碼宜蘭縣礁溪鄉○○村○○路三五號房屋，係民國六十三
        年八月二十九日向訴外人賴滄海購得，上開建物坐落之宜蘭縣礁溪鄉○○段
        四００之二、四００之三地號土地（下稱系爭土地），均係分割自同段四０
        ０地號，而該四００地號重測前為宜蘭縣礁溪鄉○○○段一八七之一地號，
        且原所有權人為祭祀公業林楊波。賴滄海建築上開房屋逾越系爭土地時，祭
        祀公業林楊波之管理人已知悉該越界之事實而未提出異議。嗣於七十五年間
        宜蘭縣政府辦理重測時，祭祀公業林楊波所屬人員均曾到場指界，且在測量
        後仍未提出異議，故依民法第七百九十六條之規定，被上訴人即不得要求拆
        除前述之房屋。
（二）、民法第七百九十六條並不限於建屋當時知其越界，於其後知悉未有異議者，
        亦有適用。
三、證據：除援用原審之立證方法外，補提出土地登記謄本三件為證，並聲請向宜蘭
    地政事務所調閱系爭土地於七十五年間辦理重測之相關資料。
乙、被上訴人方面：
一、聲明：駁回上訴。
二、陳述：除與原審判決書所載者相同茲予引用外，補稱：
（一）、否認祭祀公業林楊波之管理人於賴滄海建築前揭房屋時，即已知其逾越系爭
        土地建築之情事，上訴人應舉證證明上開房屋興建時，系爭土地原所有人有
        明知其越界，而不即時提出異議之事實，否則即無民法第七百九十六條之適
        用。
（二）、民法第七百九十六條之規定，必須是在建築時，土地所有權人明知建物越界
        而不即時提出異議才有適用，因此縱然上訴人主張「於七十五年間宜蘭縣政
        府辦理系爭土地重測時，祭祀公業林楊波所屬人員均曾到場指界，且在測量
        後知悉越界仍未提出異議」屬實，亦無上開法條適用之餘地。
三、證據：援用原審之立證方法。
    理    由
一、被上訴人起訴主張稱系爭土地為伊所有，上訴人無正當權源於系爭土地上如附圖
    所示Ａ及Ｂ部分上興建面積分別為十八點九四及八點九０平方公尺之房屋（下稱
    系爭房屋），已侵害伊之權益，迭經請求上訴人拆屋還地均未獲置理，爰依民法
    第七百六十七條之規定，請求上訴人應將坐落宜蘭縣礁溪鄉○○段四００之三地
    號土地上如附圖所示Ａ部分面積十八點九四平方公尺，及同段四００之二地號土
    地上如附圖所示Ｂ部分面積八點九０平方公尺建物拆，並將上開土地返還予伊等
    情。上訴人則以其所有門牌號碼為宜蘭縣礁溪鄉○○村○○路三五號之系爭房屋
    ，係於六十三年八月二十九日向訴外人賴滄海購得，迄今已居住二十六年，而系
    爭土地之前所有權人即訴外人林民雄曾於八十七年間對上訴人提出竊佔之告訴，
    亦已獲不起訴處分，上訴人並無占用鄰地之故意；被上訴人之請求權已罹於時效
    ；賴滄海建築系爭房屋逾越系爭土地時，系爭土地原所有人祭祀公業林楊波之管
    理人已知悉該越界之事實而未提出異議，嗣於七十五年間宜蘭縣政府辦理重測時
    ，祭祀公業林楊波所屬人員均曾到場指界，且在測量後仍未提出異議，依民法第
    七百九十六條之規定，被上訴人自不得要求拆除系爭房屋等語，資為抗辯。
二、本件被上訴人主張上訴人占有其所有之系爭土地如附圖所示Ａ及Ｂ部分，並於其
    上蓋有系爭房屋之事實，業據其提出土地謄本一件為證，復經原審至現場履勘並
    囑託宜蘭地政事務所測量，製有勘驗筆錄及土地複丈成果圖在卷可稽，且為上訴
    人所不爭執，自堪信為真實。又上訴人抗辯其所有之系爭房屋，係於六十三年八
    月二十九日向訴外人賴滄海購得，上開建物坐落之系爭土地，均係分割自同段四
    ００地號，而該四００地號重測前為宜蘭縣礁溪鄉○○○段一八七之一地號，且
    土地原所有權人為祭祀公業林楊波之事實，亦據其提出土地登記謄本三件及所有
    權移轉契約書一件為證，且為被上訴人所不爭執，亦堪認為屬實。故本件所應審
    究者厥為：被上訴人本件請求權是否已罹於時效？本件有無民法第七百九十六條
    之適用？按當事人主張有利於己之事實者，就其事實有舉證之責任，民事訴訟法
    第二百七十七條前段定有明文，經查：
（一）、按已登記不動產所有人之回復請求權及除去妨害請求權，均無民法第一百二
        十五條消滅時效規定之適用，此觀司法院大法官會議釋字第一○七號解釋、
        釋字第一六四號之解釋自明。查被上訴人就其所有之系爭土地業已辦理登記
        ，有其所提出之土地登記謄本為證，則其就系爭土地所擁有之回復請求權及
        除去妨害請求權，自無消滅時效規定之適用，故上訴人抗辯被上訴人本件請
        求權已罹於時效云云，顯非可採。
（二）、按土地所有人建築房屋逾越疆界者，鄰地所有人如知其越界而不即提出異議
        ，不得請求移去或變更其建築物，民法第七百九十六條前段固定有明文，惟
        依最高法院四十五年台上字第九三一號判例意旨，主張鄰地所有人知其越界
        而不即提出異議者，應就此項事實負舉證之責任。又依前引法條規定之意旨
        ，亦可知土地所有人在自己土地上建築房屋而逾越疆界，鄰地所有人於其越
        界建築當時不知其事，而於建築完竣後始知其情事者，仍無該條規定之適用
        。查上訴人固抗辯於六十三年間，賴滄海建築系爭房屋逾越系爭土地時，祭
        祀公業林楊波之管理人知悉系爭房屋越界而未提出異議云云，惟為被上訴人
        所否認，依前舉法條規定及判例意旨，被上訴人自應舉證證明上開事實，然
        其迄未能舉證以實其說，則其上開抗辯自非可採。至於上訴人另抗辯於七十
        五年間宜蘭縣政府辦理重測時，祭祀公業林楊波所屬人員均曾到場指界，且
        在測量後知悉系爭房屋越界仍未提出異議等情，縱然屬實，然僅足證明系爭
        土地原所有人於系爭房屋建築完成之十二年後，知悉其土地遭人越界建築之
        事實，無法由此推認其於系爭房屋建築當時即已知悉土地遭人越界建築。此
        外，揆諸前揭說明，縱然系爭土地原所有人於系爭房屋建築完成之十二年後
        ，知悉其土地遭人越界建築且未提出異議，該越界建築人仍不得主張有民法
        第七百九十六條規定之適用。從而，上訴人所持本件有民法第七百九十六條
        規定適用之抗辯，並非可採。至上訴人聲請向宜蘭地政事務所調閱系爭土地
        於七十五年間辦理重測之相關資料乙節，依前述說明，縱該項資料所欲證明
        之事實屬實，亦無法支持上訴人上開抗辯之成立，從而並無調閱該項資料之
        必要，附此敘明。
（三）、末查，土地所有權人行使民法第七百六十七條所規定之回復請求權及除去妨
        害請求權時，只證明土地遭他人無權占用之事實為已足，至於該占用之人對
        於越界占用有無過失、是否成立犯罪，均與上開權利之行使無涉，故上訴人
        抗辯系爭房屋係六十三年八月二十九日向訴外人賴滄海購得，迄今已居住二
        十六年，系爭土地之前所有權人即訴外人林民雄曾於八十七年間對上訴人提
        出竊佔之告訴，已獲不起訴處分，其無占用鄰地之故意云云，亦無可採。
四、綜上所述，上訴人既未能舉證證明其有權使用系爭土地，則被上訴人依據民法第
    七百六十七條之規定，訴請上訴人將坐落宜蘭縣礁溪鄉○○段四００之三地號土
    地上如附圖所示Ａ部分面積十八點九四平方公尺，及同段四００之二地號土地上
    如附圖所示Ｂ部分面積八點九０平方公尺建物拆除，並將上開土地返還予被上訴
    人，即屬有據，原審因而為被上訴人勝訴之判決，並許可被上訴人供擔保後得為
    假執行，於法自無不合，上訴人仍執陳詞指摘原判決不當，求予廢棄改判，為無
    理由，應予駁回。
五、本件判決之基礎已臻明確，兩造其餘攻擊、防禦方法與舉證，核與判決結果無影
    響，爰不一一論述，附此敘明。
六、據上論結，本件上訴為無理由，依民事訴訟法第四百三十六條之一第三項、第四
    百四十九條第一項、第七十八條，判決如主文。
中　　　華　　　民　　　國　　九十一　　年　　　五　　　月　　二十九 　 日
　　　　　　　　　　　　　　　　　　　　臺灣宜蘭地方法院民事庭
　　　　　　　　　　　　　　　　　　　　　　審判長法官　楊麗秋
　　　　　　　　　　　　　　　　　　　　　　　　　法官　林俊廷
　　　　　　　　　　　　　　　　　　　　　　　　　法官　劉家祥
右正本證明與原本無異。
本判決不得上訴。
中　　　華　　　民　　　國　　九十一　　年　　　六　　　月　　 　三　　 日
　　　　　　　　　　　　　　　　　　　　　　法院書記官　程志賓
